臺灣臺北地方法院民事判決　　　　　　 96年度重訴字第659號
原　　　告　　華南金資產管理股份有限公司
法定代理人　　己○○
訴訟代理人　　王有民律師
　　　　　　　洪主雯律師
被　　　告　　臺中市稅捐稽徵處
法定代理人　　戊○○
訴訟代理人　　郭明仁律師
被　　　告　　財政部臺灣省中區國稅局民權稽徵所
法定代理人　　丁○○
訴訟代理人　　蔡福嬴
　　　　　　　甲○○
　　　　　　　乙○○
被　　　告　　宏達開發股份有限公司
法定代理人　　丙○○
訴訟代理人　　周幸樺律師
上列當事人間分配表異議之訴事件，本院於民國96年10月1 日言
詞辯論終結，判決如下：
    主  文
原告之訴及假執行之聲請均駁回。
訴訟費用由原告負擔。
    事  實
甲、原告方面：
一、聲明：請求判決(一)本院92年度執字第19348 號強制執行事件
    ，於96年1 月31日強制執行計算書分配表中，分配表五原告
    之債權原本新臺幣（下同）2 億元應列為優先債權，分配次
    序應於分配表三財政部臺灣省中區國稅局民權稽徵所之債權
    原本2094萬3711元，及分配表四臺中市稅捐稽徵處之債權原
    本4033萬9144元之分配次序之前，而受分配4725萬6807元。
    (二)願供擔保，請准宣告假執行。
二、陳述：
  (一)本院92年度執字第19348 號原告與債務人光信國際發展股份
    有限公司（下稱光信公司）間給付票款強制執行事件，經原
    告聲請執行光信公司對第三人家福股份有限公司（下稱家福
    公司）租金債權5000萬元，並於96年1 月18日製成分配表、
    同月31日上午10時實行分配。惟該分配表對本件執行標的即
    租金5000萬元之性質誤認，在分配表五列原告之債權原本2
    億元為普通債權，分配次序並列於分配表三財政部臺灣省中
    區國稅局民權稽徵所債權原本2094萬3711元、分配表四臺中
    市稅捐稽徵處債權原本4033萬9144元之後，原告遂於分配前
    一日聲明異議，嗣因接獲被告對上開異議提出反對陳述，故
    依強制執行法第四十一條提起本訴。
  (二)本件原告係債務人光信公司所有坐落臺中市○○區○○段25
    5 地號、東光段206 地號土地，及其上門牌臺中市○○路○
    段635 號建物之第一順位抵押權人，聲請執行之債權金額2
    億元。又債務人於83年6 月21日將上開建物出租第三人家福
    公司，租賃期間自開幕日起至開幕日後滿15年之末日。原告
    乃於92年6 月6 日以上開債權2 億元向本院聲請執行第三人
    家福公司之租金，經本院92年度執字第19384 號強制執行事
    件受理在案。嗣因第三人家福公司聲明異議，原告並對之起
    訴，而獲臺灣高等法院93年度重上字第564 號判決：被上訴
    人（即家福公司）應依臺灣臺北地方法院92年度執字第1934
    8 號執行命令意旨，在5000萬元範圍內，自92年6 月25日起
    將每月應支付予光信公司之租金244 萬3150元及各自該當月
    26日起至清償日止，按年息百分之5 計算之利息，支付予臺
    灣臺北地方法院轉給上訴人等債權人確定。原告並曾於89年
    間向臺中地方法院聲請就系爭擔保物強制執行，經臺中地方
    法院於89年4 月20日囑託查封登記，嗣並於93年7 月9 日具
    狀聲請追加執行光信公司上開擔保物。而家福公司應付租金
    ，截至95年12月15日，共計1 億1164萬5594元，是家福公司
    已支付之5000萬租金全部，即為本件執行標的金額。依民法
    第八百六十四條規定，原告為系爭不動產之第一順位抵押權
    人，系爭不動產之租金收益即本件執行標的，亦應為抵押權
    效力所及，原告對於本件租金5000萬元之執行清償金額，應
    享有優先受償權。
  (三)原告之債權2 億元，即為系爭不動產所設定抵押權所擔保之
    債權之一部分，是其債權種類應係抵押權，本件分配表載為
    票款，並進而認定係普通債權，而次於被告國稅局民權稽徵
    所及台中市稅捐稽徵處之稅款債權受分配，顯屬有誤。縱認
    原告公司行使抵押權所為查封，嗣後因執行無結果而視為撤
    回，並經執行處塗銷查封登記，然於查封期間內，系爭不動
    產所得法定孳息，依民法第八百六十四條之規定，亦應為抵
    押權效力所及，即其債權種類仍屬抵押權，分配表疏未區分
    亦有違誤。
三、證據：提出本院民事執行處96年1 月18日北院錦92執子字第
    19348 號函、臺灣高等法院93年度重上字第564 號判決、最
    高法院95年度台上字第2247號判決、臺灣臺中地方法院89年
    4 月20日89年執春字第5754號囑託查封登記函、民事追加執
    行暨聲明行使抵押權聲請狀。
乙、被告方面：
一、聲明：請求判決如主文所示；被告臺中市稅捐稽徵處、宏達
    開發股份有限公司（下稱宏達公司）並均聲明如受不利判決
    ，願供擔保，請准宣告免為假執行。
二、陳述：
  (一)被告臺中市稅捐稽徵處、財政部臺灣省中區國稅局民權稽徵
    所：
  1.光信公司之財產，由原告前身之中央票券股份有限公司以給
    付票款聲請查封，經臺灣臺中地方法院89年4 月20日以89年
    執春字第5754號查封在案，至92年3 月10日經該院發債權憑
    證結案並撤銷查封登記。嗣93年7 月9 日，原告復以「民事
    追加執行暨聲明行使抵押權聲請狀」，執本院92執子字第19
    348 號（狀誤繕19384 ）及臺灣臺中地方法院92年執子字第
    9024號之債權憑證為強制執行之聲請，並囑託臺灣臺中地方
    法院執行，經該院於93年9 月6 日以中院清民執93執助春字
    第1031號函由臺中市中正地政事務所為查封登記，復於94年
    12月29日為塗銷查封之登記。至95年8 月31日始再由臺灣臺
    中地方法院以中院慶民執95執春字第39758 號為查封登記。
  2.而按民法第八百六十四條前段之規定，苟未以實行抵押權之
    執行名義所為扣押，尚不符民法上開規定；猶有甚者，苟為
    抵押物之查封，其後執行因發債權憑證而撤銷查封登記時，
    既抵押物之扣押已生中斷，對於法定孳息，抵押債權人已然
    放棄主張，自亦無抵押權效力是否及於法定孳息之疑。
    被告台中市稅捐稽徵處另以：
  3.本件原告自承本院92年度執字第19348 號係對租金債權之強
    制執行，與抵押物之扣押無涉；再者，原告查封系爭不動產
    後，先後於92年3 月10日及94年12月29日由臺灣臺中地方法
    院以發債權憑證結案，不論是由原告自行撤回或依強制執行
    法規定視為撤回，均使原查封效力中斷而回復至未查封之狀
    態，期間原告以與光信公司間給付票款聲請本院92年度執字
    第19348 號就光信公司對家福公司之租金債權5000萬元為執
    行，被告在上開強制執行事件於分配表作成前及參與分配，
    自生參與分配之效力，執行法院據以作成分配表，即無違失
    。至原告嗣於95年8 月31日再行查封抵押物，然依上述抵押
    物扣押後之孳息方為抵押效力所及之規定，其抵押權效力自
    不及於系爭租金債權之強制執行，仍應將此租金列為一般債
    權，本院民事執行處所為之分配表自屬正確。
  (二)被告宏達公司：
  1.依民法第八百六十條之規定，抵押人無須移轉抵押物之占有
    予抵押權人，則債務人或第三人就該已為抵押權設定之不動
    產，實際上並不因抵押權之設定，即喪失其就該不動產之使
    用收益權。從而，債務人或第三人如另有出租而得收取租金
    之情事，債務人或第三人自得本於其對抵押物之用益權能，
    享有收取租金之權利，此非抵押權人所能干涉。再者，依民
    法第八百六十四條之規定觀之，原告之抵押權效力，顯然僅
    及於抵押物「扣押後」抵押人就抵押物得收取之法定孳息，
    而不及於抵押物「扣押前」抵押人就抵押物得收取之法定孳
    息。
  2.89年間，原告前身之中央票券股份有限公司雖曾以給付票款
    為由而向臺灣臺中地方法院聲請就系爭不動產進行強制執行
    ，並由臺灣臺中地方法院於89年4 月20日函請台中市中正地
    政事務所逕就系爭不動產辦理查封登記，為該次查封登記，
    已於92年3 月10日另辦理塗銷登記在卷，故原告自無從以其
    曾經於89年間聲請查封系爭不動產為據，主張其對第三人家
    福公司支付本院92年度執字第19348 號給付票款強制執行事
    件之租金5000萬元享有優先受償權。且系爭不動產雖因原告
    公司另於93年7 月9 日聲請本院囑託執行，由臺灣臺中地方
    法院囑託臺中市中正地政事務所於93年9 月8 日再次為查封
    登記，惟繼於94年12月29日亦遭塗銷登記。則依家福公司於
    95年12月15日支付本院92年度執字第19348 號給付票款強制
    執行事件之租金5000萬元，係支付92年6 月25日起至94年3
    月10日止之租金，則原告公司至多亦僅得就系爭不動產查封
    期間內之自93年9 月8 日起至至94年3 月10日止之租金，主
    張為其抵押權效力所及。
三、證據：提出臺中市中正地政事務所臺中市土地建物異動清冊
    為證。
丙、本院依職權函詢家福公司。
    理  由
一、程序方面：
    按訴狀送達後，原告不得將原訴變更或追加他訴。但不甚礙
    被告之防禦及訴訟之終結者，不在此限，民事訴訟法第二百
    五十五條第一項第七款定有明文。查，本件原告起訴時僅對
    被告臺中市稅捐稽徵處為之，嗣於本院審理中，始追加被告
    財政部臺灣省中區國稅局民權稽徵所、宏達公司，惟因所追
    加之訴與原訴之主要爭點有共同性，且原請求之訴訟及證據
    資料亦具有同一性或一體性，實無礙於被告之防禦及訴訟之
    終結，原告所為訴之追加，應予准許。
二、實體方面：
  (一)原告主張光信公司前以其與他人共有之坐落臺中市○○區○
    ○段255 號、東光段206 地號土地及其上門牌臺中市○○路
    ○ 段635 號建物，為原告設定第一順位抵押權。而原告對之
    有2 億元之確定債權（原債權人為華南票券金融股份有限公
    司即中央票券金融股份有限公司，於94年12月15日將其債權
    讓與原告），並曾於89年間聲請臺灣臺中地方法院就系爭抵
    押物為強制執行，經臺中地方法院於89年4 月20日發函囑託
    查封登記（89年5 月8 日為查封登記），92年3 月10日塗銷
    查封登記、發給債權憑證；另又於93年7 月9 日聲請本院92
    年度執字第19348 號強制執行事件追加執行系爭抵押物，經
    囑託臺中地方法院93年度執字第1031號於93年9 月6 日函請
    查封登記（93年9 月8 日為查封登記），復於94年12月29日
    塗銷查封登記；嗣於95年8 月31日再為查封登記。又光信公
    司於83年6 月21日代表系爭不動產全部所有權人，將之出租
    家福公司使用，租賃期間自84年7 月25日起至97年7 月24日
    止，租金第一、二年每年5400萬元，第三年起每年調高5％
    ，家福公司並給付光信公司押租保證金5000萬元。而原告於
    92年6 月6 日聲請本院92年度執字第19348 號執行光信公司
    對家福公司之租金債權，經本院民事執行處分別於92年6 月
    10日及92年7 月28日以執行命令在債權額2 億元及利息、執
    行費之範圍內准為扣押及收取，家福公司於92年6 月17日收
    受扣押令後並無異議，惟於同年8 月1 日收受收取令後，於
    同月6 日聲明異議。原告乃對之起訴，經獲勝訴判決確定；
    家福公司遂於95年12月15日將自92年6 月25起至94年3 月10
    日之租金支票5000萬元支付本院（95年12月28日入國庫），
    經本院執行處於96年1 月18日製成分配表，將原告對債務人
    之2 億元債權，列在被告財政部臺灣省中區國稅局民權稽徵
    所之租稅債權為2094萬3711元、臺中市稅捐稽徵處債權原本
    4033萬9144元後等情，為被告所不爭執，並有本院民事執行
    處96年1 月18日北院錦92執子字第19348 號函、臺灣高等法
    院93年度重上字第564 號判決、最高法院95年度台上字第22
    47號判決、臺灣臺中地方法院89年4 月20日89年執春字第57
    54號囑託查封登記函、民事追加執行暨聲明行使抵押權聲請
    狀、臺中市中正地政事務所臺中市土地建物異動清冊附卷足
    稽，堪認為真實。至原告主張本件執行之租金收益，亦應為
    抵押權效力所及，其應享有優先受償權，則經被告分別以上
    詞置辯。從而，本件爭點厥為本院92年度執字第19348 號之
    執行標的即租金收益，是否為原告抵押權效力之所及。
  (二)按抵押權之效力，及於抵押物扣押後抵押人就抵押物得收取
    之法定孳息，民法第八百六十四條固定有明文。惟該條係就
    抵押權人以所取得准許拍賣抵押物之裁定或本案訴訟勝訴確
    定或宣告假執行之判決為執行名義，實行抵押權之情形，而
    為規定（最高法院75年台上字第2146號判決意旨可參）。查
    ，本件原告於本院92年度執字第19348 號案件中，係以給付
    票款之執行名義，對第三人家福公司之租金債權為強制執行
    ，已與民法第八百六十四條之規定不合。至其嗣雖於93年7
    月9 日，具狀聲明追加執行及行使抵押權，經臺灣臺中地方
    法院於同年9 月6 日函請臺中市中正地政事務所就上述抵押
    物為查封登記，惟復於94年12月29日為塗銷查封之登記，原
    告並於95年1 月12日具狀撤回追加執行不動產之強制執行聲
    請，是其抵押物既未扣押，自亦無抵押權之效力是否及於扣
    押後法定孳息之疑。況依本院民事執行處93年7 月9 日收文
    之上揭聲請狀所示，原告所提執行名義即本院92年執子字第
    9024號債權憑證，難認與上述民法第八百六十四條以抵押權
    人取得准許拍賣抵押物之裁定等執行名義之要件相符；至依
    強制執行法第三十四條規定實行抵押權，亦與上述抵押權之
    效力需於抵押物扣押後，始及於抵押人就抵押物得收取之法
    定孳息之情形，尚屬有間。從而，原告據而主張其就本件執
    行標的全部或至少於查封期間內之租金，有優先受償權，均
    無足憑。本院執行處96年1 月18日分配表，將原告對債務人
    之2 億元債權，列在被告財政部臺灣省中區國稅局民權稽徵
    所之租稅債權為2094萬3711元、臺中市稅捐稽徵處債權原本
    4033萬9144元之後，洵無不合，原告之請求應予駁回。
  (三)按分配表異議之訴乃就已作成之分配表中有關各債權人之債
    權、分配之次序、分配之金額請求予以變更，其性質屬於形
    成之訴。另按具有執行力之判決，以給付判決為限。確認判
    決及形成判決圴不生執行之問題。從而，原告起訴聲明併為
    假執行之宣告，顯有未當，爰併駁回之。
據上論結，本件原告之訴為無理由，並依民事訴訟法第七十八條
，判決如主文。
中　　華　　民　　國　　96　　年　　10　　月　　29　　日
                  民事第四庭  法　官　王幸華
以上正本係照原本作成
如對本判決上訴，須於判決送達後20日內向本院提出上訴狀。
中　　華　　民　　國　　96　　年　　10　　月　　29　　日
                    　　　　  書記官　江虹儀
